【裁判字號】    96,重訴更一,7
【裁判日期】    970530
【裁判案由】    所有權移轉登記等
【裁判全文】
臺灣臺北地方法院民事判決           96年度重訴更一字第7號
原      告  丙○○
訴訟代理人  劉岱音律師
被      告  乙○○
訴訟代理人  謝曜焜律師
            張香堯律師
被      告  甲○○
上列當事人間請求所有權移轉登記事件，本院於九十七年五月二
十日言詞辯論終結，判決如下：
    主  文
被告甲○○應給付原告新台幣壹佰陸拾萬元，及自民國九十七年
三月十三日起至清償日止，按年息百分之五計算之利息。
原告其餘之訴駁回。
訴訟費用由被告甲○○負擔。
本判決於原告以新台幣伍拾參萬元為被告甲○○供擔保後，得假
執行。
    事實及理由
甲、程序方面
一、按訴狀送達後，原告不得將原訴變更或追加他訴，但有下列
    各款情形之一者，不在此限：(二)請求之基礎事實同一者。(三)
    擴張或減縮應受判決事項之聲明者。(七)不甚礙被告之防禦及
    訴訟之終結者，民事訴訟法第255條第1項第2、3、7款定有
    明文。本件原告起訴原聲明請求：先位聲明：(一)被告乙○○
    應將其所有坐落於台北市○○區○○段4小段680地號，面積
    106平方公尺，權利範圍四分之一，及其上建物建號239，即
    門牌號碼台北市○○○路○段143號4樓，權利範圍全部，移
    轉所有權登記予原告，並將上開土地及建物交付予原告。(二)
    願供擔保，請准宣告假執行。備位聲明：(一)被告甲○○應給
    付原告新台幣（下同）160萬元，及自本訴狀繕本送達翌日
    起至清償日止按年息百分之五計算之利息。(二)願供擔保，請
    准宣告假執行。嗣於97年1月10日變更聲明為：先位聲明：
    (一)被告乙○○應於原告給付720萬元至玉山銀行敦南分行，
    帳號0000-000-000000時，將其所有坐落於台北市○○區○
    ○段4小段680地號，面積106平方公尺，權利範圍四分之一
    ，及其上建物建號239，即門牌號碼台北市○○○路○段143
    號4樓，權利範圍全部，移轉所有權登記予原告，並將上開
    土地及建物交付予原告。(二)願供擔保，請准宣告假執行。備
    位聲明：(一)被告甲○○應給付原告160萬元，及自原告之96
    年11月15日訴狀繕本送達翌日起至清償日止按年息百分之五
    計算之利息。(二)願供擔保，請准宣告假執行。核原告變更訴
    之聲明與上開規定相符，應予准許，合先敘明。
二、又被告甲○○經合法通知，未於言詞辯論其日到場，核無民
    事訴訟法第386條所定各款情形，爰依原告之聲請，由其一
    造辯論而為判決。
乙、實體方面
一、原告起訴主張：
    原告於94年6月1日經由信義房屋之仲介向被告乙○○購買其
    所有坐落台北市○○區○○段4小段680地號、權利範圍4分
    之1，及其上建物建號239，即門牌號碼台北市信義區○○○
    路○段143號4樓（下稱系爭不動產），總價款新台幣（下同
    ）800萬元，由被告所委託之代理人甲○○與原告簽訂不動
    產買賣契約書（下稱系爭買賣契約書），原告並依系爭買賣
    契約書第4條第4項之約定於簽約時給付第1期簽約款80萬元
    ，然被告乙○○未依約定於95年7月1日完成備齊證件及用印
    辦理過戶之程序，經原告向代理人甲○○詢問，被告甲○○
    回稱「乙○○不想賣」，原告只好於95年7月13日以存證信
    函通知乙○○及甲○○應出面辦理後續買賣事宜，卻遭招領
    逾期退回。查被告乙○○確實授權被告甲○○出售系爭不動
    產，否則被告甲○○何以執有系爭不動產所有權正本及91
    年房屋稅單、90年地價稅單，簽訂系爭買賣契約時亦附上被
    告乙○○之授權書。且兩造簽訂買賣契約後，被告甲○○表
    示被告乙○○要先拿到300萬元才出具海外授權書，因而以
    系爭不動產向玉山銀行敦南分行貸款，被告乙○○並配合貸
    款事宜，且拿到被告甲○○交付之300萬元，足見被告乙○
    ○知悉甲○○有以其名義出售系爭不動產。又被告甲○○與
    被告乙○○對本案更審前之ㄧ審判決提起上訴，其等委由謝
    耀焜律師為訴訟代理人之委任狀，其上委任人欄乙○○之簽
    名與系爭買賣契約書上乙○○之簽名相同，均為被告甲○○
    之筆跡，顯見買賣系爭房地之事被告甲○○均有向被告乙○
    ○報告，被告乙○○推諉不知情及未授權甲○○，顯非事實
    ，爰依系爭買賣契約第4條及民法第348條規定，請求被告於
    原告給付剩餘價金時履行移轉系爭不動產之義務。若認為被
    告乙○○並未授權被告甲○○出售系爭不動產，且被告乙○
    ○亦無需依民法第169條規定負表見代理之責，則備位聲明
    依民法第110條及系爭買賣契約書第9條第1項違約處罰之規
    定，請求被告甲○○賠償原告所受之損失、即已收款項80
    萬元之二倍，共160萬元之賠償。並聲明：先位聲明：(一)被
    告乙○○應於原告給付720萬元至玉山銀行敦南分行，帳號
    0000-000-000000時，將其所有坐落於台北市○○區○○段4
    小段680地號，面積106平方公尺，權利範圍四分之一，及其
    上建物建號239，即門牌號碼台北市○○○路○段143號4樓，
    權利範圍全部，移轉所有權登記予原告，並將上開土地及建
    物交付予原告。(二)願供擔保，請准宣告假執行。備位聲明：
    (一)被告甲○○應給付原告160萬元，及自原告之96年11月15
    日訴狀繕本送達翌日起至清償日止按年息百分之五計算之利
    息。(二)願供擔保，請准宣告假執行。
二、被告乙○○則以下列等語資為抗辯：
  (一)被告乙○○並未授權被告甲○○出售系爭房地：
    原告所據為本件請求之「不動產買賣契約書」及「授權書」
    上並無被告之親筆簽名及用印，簽約時及簽約後，被告甲○
    ○亦未出具蓋有被告印鑑章之授權書或任何合法之授權文件
    ，被告甲○○之行為係無權代理，對被告乙○○不生效力。
    又被告乙○○於93年間赴美居住，並未將系爭房地所有權狀
    一併攜走，被告甲○○借用系爭不動產開設公司，被告乙○
    ○遂將權狀及先前已繳稅之稅單等文件交與甲○○保管，後
    來被告甲○○提及現在房地產價格不錯慫恿被告乙○○出售
    ，然被告乙○○並未同意，詎甲○○卻表示已先委託仲介公
    司銷售，且已與買主簽訂買賣契約，還拜託被告乙○○能提
    供印鑑章及印鑑證明書，讓其順利完成買賣，被告乙○○聞
    訊大感訝異，並堅持拒絕其請，被告甲○○遂答應將該買賣
    取消，並負責善後。約2個月後，被告甲○○告稱事情已解
    決，惟又以急需款項週轉為由，央請被告乙○○同意將系爭
    房地向銀行貸款以應其急需，並允諾由其負責償還本利。被
    告乙○○鑒於兄妹之情，乃予首肯，遂有94年11月向玉山銀
    行貸款之舉，自不能僅以被告乙○○同意將系爭房地向銀行
    貸款，即認定被告乙○○曾授予代理權予被告甲○○。又被
    告甲○○縱使執有系爭房地所有權狀正本及91年房屋稅單、
    90 年地價稅單，亦係因代理被告乙○○辦理銀行抵押貸款
    而得，與本件授權無涉。此外，被告甲○○以被告乙○○名
    義委任律師提起上訴，係為彌補對被告乙○○造成之困擾而
    為，無法以此認定被告乙○○有授權且知悉房地出售之事。
  (二)本件不構成民法第169條之表見代理：
    蓋委請他人代為簽訂不動產買賣契約及辦理不動產之過戶，
    依常情，除應將該不動產之所有權狀交付予受任人以外，尚
    須交付該不動產所有權人之印鑑章、印鑑證明及蓋有印鑑章
    之委託書或授權書等文件，此為一般人所明知。然查，甲○
    ○與原告簽訂系爭買賣契約時，除系爭房地之所有權狀正本
    及91年房屋稅單、90年地價稅單以外，並未再提出被告之印
    鑑章及印鑑證明，縱為一般之人，亦可得知被告甲○○有可
    能未得到授權。更何況以信義房屋之專業，更斷不可能僅因
    被告甲○○提出系爭房地之所有權狀正本及91年房屋稅單、
    90年地價稅單，即認定被告乙○○有授權被告甲○○出售系
    爭不動產。是被告乙○○並無「由自己之行為表示以代理權
    授與甲○○」之情事，又本件亦無「乙○○知甲○○表示為
    其代理人而不為反對之表示」之情形，被告乙○○不應負表
    見代理之授權人責任。
  (三)並聲明：(1)原告之訴駁回；(2)如受不利判決，願供擔保請准
    宣告免為假執行。
三、被告甲○○經合法通知未到庭，亦未提出書狀為任何陳述。
四、不爭執事項：
  (一)被告甲○○於94年6月1日，以被告乙○○代理人名義，與原
    告簽訂系爭買賣契約，原告並於簽約時給付第1期簽約款80
    萬元，然被告乙○○並未依系爭買賣契約第4條之約定於95
    年7月1日完成備齊證件及用印辦理過戶之程序。
  (二)系爭買賣契約簽訂時，被告甲○○提出系爭不動產所有權狀
    正本、授權書及91年房屋稅單、90年地價稅單，授權書上並
    無被告乙○○本人之簽名。
  (三)被告乙○○於94年11月21日授權甲○○以系爭不動產向玉山
    銀行辦理抵押權，並貸款460萬元。
五、得心證之理由：
    本院依民事訴訟法第270條之1協議兩造整理爭點為：(一)被告
    乙○○是否授權被告甲○○出售系爭不動產？(二)被告乙○○
    是否應負表見代理之責？(三)被告甲○○是否應對原告負損害
    賠償責任？茲分述如下：
  (一)被告乙○○是否授權被告甲○○出售系爭不動產？
    (1)按代理權係以法律行為授與者，其授與應向代理人或向代
      理人對之為代理行為之第三人，以意思表示為之。民法第
      167條定有明文。原告主張被告乙○○授權被告甲○○出
      售系爭不動產，但為被告乙○○所否認，自應由原告就此
      有利於己之事實負舉證之責。查原告主張被告甲○○於訂
      立系爭買賣契約時曾出具被告乙○○之授權書（見本院95
      年度重訴字第1349號卷第13頁），然上開授權書上授權人
      「乙○○」之簽名與系爭買賣契約書上「乙○○」之簽名
      相同，足見係被告甲○○所簽，自無從證明被告乙○○有
      授權之事實，且證人即信義房屋仲介黃良杰證稱：「（如
      何認定甲○○有得到授權？）口述，有出具授權書，有提
      出權狀正本」、「（有無要他提出印鑑證明？）協議簽約
      後再補」、「（本件的買賣授權書上有無乙○○簽章？）
      只有簽名沒有蓋章」（見本院卷第67頁），被告甲○○於
      簽訂系爭買賣時既未提出被告乙○○之印鑑證明或足以證
      明被告乙○○署名之授權文件，參以系爭買賣契約訂約過
      程中被告乙○○未曾出面，足見被告乙○○確未授權被告
      甲○○出售系爭不動產，被告甲○○為無權代理甚明。
    (2)原告雖主張被告甲○○表示被告乙○○要先拿到300萬元
      才出具海外授權書，故以系爭不動產向玉山銀行敦南分行
      貸款，被告乙○○已拿到300萬元，可證明被告乙○○有
      授權云云，被告乙○○雖不否認於於94年11月21日授權甲
      ○○以系爭不動產向玉山銀行辦理抵押權，並貸款460萬
      元，惟辯稱與系爭買賣契約無關，查證人黃良杰證稱：「
      （買賣後為何要轉貸？）甲○○說要給她妹妹300萬元，
      他妹妹才願意辦過戶，本來要買方先出，但買方不願意，
      我們就建議他增貸」、「（為何要給他妹妹300萬元？）
      甲○○說房子是他的，只是登記他妹妹名字，甲○○說欠
      乙○○錢，要求要還，妹妹要300萬元，看買方可否先支
      付300萬元」（見本院卷第67頁），辜不論原告所主張轉
      貸之原因已與證人之證詞不同，且無論轉貸係為了使被告
      乙○○出具海外授權書或償還被告甲○○積欠被告乙○○
      之債務，然該情事均係依被告甲○○所述而來，並無證據
      證明被告乙○○知悉或同意，且該460萬元貸款係撥入被
      告甲○○帳戶而非乙○○帳戶等情，有玉山銀行敦南分行
      97年4月25日玉山敦南（消）字第08042302號函覆之交易
      明細表附卷可參（見本院卷第90頁），原告主張被告乙○
      ○拿到460萬元貸款，顯非事實，應認被告乙○○授權被
      告甲○○辦理貸款與本件買賣契約無關，自無法以此推論
      被告乙○○有授權被告甲○○出售系爭不動產。又原告復
      無法舉證證明被告甲○○持有所有權狀及稅單係基於被告
      乙○○授權被告甲○○出售系爭不動產而來，此外，被告
      乙○○雖委由被告甲○○委任律師對本院更審前第一審判
      決提起上訴，然本件被告乙○○受不利益判決係因被告甲
      ○○之無權代理所致，則被告甲○○代被告乙○○處理上
      訴事宜，亦與常情不相違背，原告以此主張被告乙○○授
      權或知悉被告甲○○出售系爭不動產云云，並不足採。
  (二)被告乙○○是否應負表見代理之責？
    按由自己之行為表示以代理權授與他人，或知他人表示為其
    代理人而不為反對之表示者，對於第三人應負授權人之責任
    。但第三人明知其無代理權或可得而知者，不在此限。民法
    第169條定有明文。查持有不動產之所有權狀及稅單並無法
    表彰授權之事實，且證人黃良杰證稱：「（是否會懷疑乙○
    ○沒有授權？）有，但口頭與甲○○談，他說房子是他的沒
    有問題，只是登記他妹妹的名字，而且房子也是掛錄音室招
    牌，由他使用，他也講到買房子的過程，所以我們還是尊重
    客戶」（見本院卷第67頁及背面），足見第三人房屋仲介人
    員對於被告甲○○是否有得到授權一事，亦有存疑，益證被
    告乙○○並未以自己之行為表示以代理權授與他人，另原告
    並未舉證證明被告乙○○有何知他人表示為其代理人而不為
    反對之表示，從而被告乙○○自不應依表見代理規定負授權
    之責。
  (三)被告甲○○是否應對原告負損害賠償責任？
    按無權代理人之責任，係基於民法第110條之規定而發生之
    特別責任，祇要相對人係屬善意，即不知自命代理人無代理
    權，縱使相對人因過失而不知，無權代理人仍應負其責任；
    又相對人依該法條規定請求損害賠償，不得超過相對人因契
    約有效所得利益之程度。查系爭買賣契約第9條規定賣方若
    未履行各項義務，經買方書面通知限期催告仍不履行，買方
    得解除買賣合約且賣方應將所受之款項加倍返還買方（見本
    院卷第11頁），原告既已給付買賣價款80萬元，應認其所受
    之損害為買賣價款及一倍之賠償金，共160萬元，本件被告
    甲○○經合法通知未於言詞辯論期日到場，亦未提出任何答
    辯書狀供本院斟酌，依民事訴訟法第280條第1項前段、第3
    項之規定，對原告主張之上開事實，應視同自認，自堪認原
    告之主張為真實。
六、綜上所述，原告既無法舉證證明被告乙○○授權被告甲○○
    出售系爭不動產，系爭買賣契約對被告乙○○自不生效力，
    則原告先位聲明請求被告乙○○於原告給付尾款時移轉系爭
    不動產所有權，並無理由，其備位聲明主張被告甲○○應負
    無權代理人損害賠償責任，請求被告甲○○賠償160萬元，
    及自原告96年11月15日準備暨聲請狀繕本送達翌日起，即97
    年3月13日起至清償日止，按年息百分之5計算之利息，為有
    理由，應予准許。
七、本案事證已臻明確，兩造其餘主張陳述及所提之證據，經本
    院斟酌後，認與判決結果不生影響，均毋庸再予論述，附此
    敘明。
八、原告陳明願供擔保以代釋明，聲請宣告假執行，經核並無不
    合，爰酌定相當之擔保金額予以宣告。
九、結論，本件原告之訴為一部有理由、一部無理由，依民事訴
    訟法第79條、第390條第2項、第385條第1項前段規定，判決
    如主文。
中    華    民    國    97    年    5     月    30    日
                  民事第五庭    法  官  蔡如琪
以上正本係照原本作成
如對本判決上訴，須於判決送達後20日內向本院提出上訴狀
中    華    民    國    97    年    5      月   30    日
                                書記官  林孔華


司法院資訊處製作；財團法人民間司法改革基金會備份。
